臺灣彰化地方法院刑事判決　　　　　　　96年度訴字第2249號
公　訴　人　臺灣彰化地方法院檢察署檢察官
被　　　告　甲○○
　　　　　　　　　　之5
上列被告因偽造文書等案件，經檢察官提起公訴（96年度偵字第
9349號），本院依簡式審判程序，判決如下：
    主    文
甲○○共同行使偽造公文書，足以生損害於公眾及他人，處有期
徒刑壹年貳月，減為有期徒刑柒月。緩刑貳年。偽造之如附表一
、二所示印文各壹枚，及偽造之如附表三、四所示印章各壹枚均
沒收。
    事    實
一、甲○○係「曜誼科技股份有限公司」（設於臺北市○○街24
    5 號1 樓，下稱曜誼公司）之負責人。其因積欠真實姓名、
    年籍不詳自稱「鄭明」之成年男子私人債務，為償還「鄭明
    」欠款及便利曜誼公司向金融機構辦理貸款，竟與「鄭明」
    ，於均明知曜誼公司當時營運不善、並無資力向金融機構貸
    款之情形下，仍為使曜誼公司得以向銀行詐取貸款，乃基於
    行使偽造公文書及詐欺取財為自己不法所有意圖之犯意聯絡
    ，於民國93年底某日，由甲○○在曜誼公司當時位於臺北市
    ○○路○段265巷12弄1號6樓之辦公室內，交付曜誼公司之營
    利事業登記證、統一發票專用章、相關報稅資料等物予「鄭
    明」，委請「鄭明」在不詳時間、地點製作曜誼公司93年
    7-8月、94年1-2月之「臺北市營業人銷售額與稅額申報書」
    第二聯即收執聯各1件後，再持「鄭明」於不詳時、地委託
    不知情之第三人偽刻之「財政部臺北市國稅局大安稽徵所統
    一發票明細表收件章」、「財政部臺北市國稅局大安稽徵所
    營業稅媒體申報收件章」，分別蓋印於前揭曜誼公司93年
    7-8月、94年1-2月之「臺北市營業人銷售額與稅額申報書」
    之「核收機關及人員蓋章處」，各用以表示該稅捐公務機關
    已經收受、核閱曜誼公司銷售額、稅額等營業事項之申報，
    並於其上蓋用收件章交還申報人作為收受申報之用意，而偽
    造該等具有收據或收執性質之公文書。「鄭明」完成前開文
    件後，甲○○即於94年4月20日持上開資料至花蓮區中小企
    業銀行（以下簡稱花蓮企銀）桃園分行而行使，欲藉以申辦
    詐取貸款，而足以生損害於財政部臺北市國稅局稅捐稽徵、
    稅務管理及花蓮企銀桃園分行徵信審核貸款之正確性。嗣因
    花蓮企銀桃園分行行員收受貸款文件後，傳真上開曜誼公司
    之「臺北市營業人銷售額與稅額申報書」第二聯即收執聯各
    1件，向財政部臺北市國稅局大安分局求證，經該局審核員
    楊誠忠表示前揭臺北市營業人銷售額與稅額申報書」第二聯
    即收執聯各1件係屬偽造，花蓮企銀桃園分行始未陷於錯誤
    而予核貸，甲○○與「鄭明」詐欺取財亦未得逞。
二、案經法務部調查局臺北市調查處報請臺灣板橋地方法院檢察
    署檢察官呈請臺灣高等法院檢察署檢察長核轉臺灣彰化地方
    法院檢察署檢察官偵查起訴。
    理    由
一、除被告所犯為死刑、無期徒刑、最輕本刑為3 年以上有期徒
    刑之罪或高等法院管轄第1 審案件者外，於前條第1 項程序
    進行中，被告先就被訴事實為有罪之陳述時，審判長得告知
    被告簡式審判程序之旨，並聽取當事人、代理人、辯護人及
    輔佐人之意見後，裁定進行簡式審判程序，刑事訴訟法第27
    3 條之1 第1 項、第284 條之1 分別定有明文。本件被告甲
    ○○所涉係死刑、無期徒刑、最輕本刑為3 年以上有期徒刑
    之罪或高等法院管轄第1 審案件以外之罪，並於本院行準備
    程序時就被訴事實為有罪之陳述，本院合議庭依前揭規定，
    經評議結果，裁定改由受命法官獨任行簡式審判程序，合先
    敘明。
二、上開事實，業據被告甲○○於偵訊、本院準備程序及審理時
    坦承不諱（見臺灣板橋地方法院檢察署96年度偵緝字第1779
    號卷第5 、6 頁，96年度偵緝字第1450號卷第12、13頁，臺
    灣彰化地方法院檢察署96年度偵字第9349號卷第6-8 頁，本
    院96年度訴字第2249號卷第16、17、22、24頁），核與證人
    即財政部臺北市國稅局大安分局審核員楊誠忠於警詢、偵訊
    中所為之證述相符（見臺灣板橋地方法院檢察署96年度偵字
    第5446號卷第9 、28、29頁），並有上揭「臺北市營業人銷
    售額與稅額申報書」第二聯即收執聯各1 件、財政部臺北市
    國稅局大安分局96年4 月11日財北國稅大安營業字第096020
    2279號函1 份、營業稅稅籍管理查詢作業1 紙、臺北市政府
    93年5 月27日府建商字第09311685600 號函、公司及分公司
    基本資料查詢1 紙在卷可稽（見臺灣板橋地方法院檢察署96
    年度偵字第5446號卷第4 、5 、30、44、45頁，臺灣彰化地
    方法院檢察署96年度偵字第9349號卷第10頁）。綜上，足認
    被告自白與事實相符，罪證明確，犯行洵堪認定。
三、查刑法於94年2 月2 日修正公布，並於95年7 月1 日施行。
    按行為後法律有變更者，適用行為時之法律，但行為後之法
    律有利於行為人者，適用最有利於行為人之法律，現行刑法
    第2 條第1 項訂有明文。此條規定乃與刑法第1 條罪刑法定
    主義契合，而貫徹法律禁止溯及既往原則，係規範行為後法
    律變更所生新舊法律比較適用之準據法，是刑法第2 條本身
    雖經修正，但刑法第2 條既屬適用法律之準據法，本身尚無
    比較新舊法之問題，應一律適用裁判時之現行刑法第2 條規
    定以決定適用之刑罰法律，先予辨明。又以本次刑法修正之
    比較新舊法，應就罪刑有關之共犯、未遂犯、牽連犯、連續
    犯、結合犯，以及累犯加重、自首減輕暨其他法定加減原因
    （如身分加減）與加減例等一切情形，綜其全部罪刑之結果
    而為比較，最高法院95年5 月23日95年度第8 次刑庭會議決
    議可資參照。茲就本案有關之新舊法比較部分，臚列如下：
（一）修正後刑法第33條第5 款規定「罰金：新臺幣1,000 元以
      上，以100 元計算之。」，與修正前刑法第33條第5 款規
      定「罰金：銀元1 元以上。」不同。比較新舊法結果，以
      舊法較有利於行為人，新法並無對被告較為有利之情形，
      故依刑法第2 條第1 項前段規定，本案關於刑法第339 條
      第1 項詐欺取財罪之法定刑罰金部分，自應適用行為時之
      法律即修正前刑法第33條第5 款規定決定其罰金部分之法
      定刑。
（二）刑法第28條原定：「2 人以上共同實施犯罪之行為者，皆
      為正犯」，修正為：「2 人以上共同實行犯罪之行為者，
      皆為正犯」，揆諸本條之修正理由係為釐清陰謀共同正犯
      、預備共同正犯、共謀共同正犯是否合乎本條規定之正犯
      要件，而本案被告共同行使偽造公文書等之犯行，既屬實
      行犯罪行為之正犯，是不論依修正前、後正犯之規定，對
      被告而言並無不利之情形。
（三）修正前刑法第25條第2 項規定：「未遂犯之處罰，以有特
      別規定者為限。」，第26條前段規定：「未遂犯之處罰，
      得按既遂犯之刑減輕之。」而修正後刑法第 25條第2項規
      定：「未遂犯之處罰，以有特別規定者為限，並得按既遂
      犯之刑減輕之。」比較結果，修正後之刑法並非較有利於
      被告，則依修正後刑法第2 條第1 項前段之規定，本件仍
      應適用修正前刑法第26條前段之規定，按既遂犯之刑減輕
      之。
（四）修正前刑法第55條關於牽連犯之規定，業已修正刪除，若
      依修正後之刑法，因已刪除牽連犯之規定，則應依數罪併
      罰之規定分論併罰。是經比較新舊法結果，修正後之規定
      並非較有利於被告，仍應適用修正前刑法第55條牽連犯論
      處，較有利於被告。
（五）綜上被告全部罪刑之結果而為新、舊法比較，揆諸前揭最
      高法院決議及刑法第2 條第1 項所定之「從舊從輕」原則
      ，適用被告行為時法律，對被告較為有利，自應適用修正
      前之刑法規定。
四、次查被告為曜誼公司之負責人，乃以製作該公司之營業人銷
    售額與稅額申報書為其之附隨業務，為從事業務之人，曜誼
    公司之「臺北市營業人銷售額與稅額申報書」屬被告與曜誼
    公司於申報之際有權製作之文書，惟上開申報書第二聯（收
    執聯、副聯兼作結算申報收據聯）本應由稅捐機關蓋妥收件
    印文後交還申報人，作為已經收受、核閱營業人申報證明之
    用，其明知曜誼公司並無如前開營業人銷售額與稅額申報書
    上所載實際稅額之事實，竟將此等不實事項登載於前揭業務
    上製作之營業人銷售額與稅額申報書，且偽造「財政部臺北
    市國稅局大安稽徵所統一發票明細表收件章」、「財政部臺
    北市國稅局大安稽徵所營業稅媒體申報收件章」，蓋印於前
    揭「臺北市營業人銷售額與稅額申報書」之「核收機關及人
    員蓋章處」，用以表示財政部臺北市國稅局大安稽徵所已分
    別收受、核閱曜誼公司所持交之之前開營業人銷售額與稅額
    申報書各1 份，已足使前揭申報書收執（據）聯具有公文書
    之性質（最高法院96年度臺上字第1781號判決意旨參照），
    而偽造此等公文書，足以生損害於財政部臺北市國稅局稅捐
    稽徵及稅務管理之正確性；另被告雖向銀行詐貸款項，惟僅
    提出申請即遭察覺而未獲核貸，致未能取得款項，其詐欺取
    財犯行自屬未遂。核被告所為，係犯刑法第216 條、第211
    條行使偽造公文書罪，及同法第339 條第3 項、第1 項之詐
    欺取財未遂罪。被告為詐欺取財行為之實行而不遂，為未遂
    犯，爰依修正前刑法26條前段之規定減輕其刑。公訴人起訴
    書固認被告所偽造之「財政部臺北市國稅局大安稽徵所統一
    發票明細表收件章」、「財政部臺北市國稅局大安稽徵所營
    業稅媒體申報收件章」印章均屬公印（且蓋用該印章所偽造
    之印文即為公印文），惟所謂公印係指公務機關與公務員職
    務上所使用之印戳而言，包括機關之印信及公務員之官章，
    其形式固然不拘，亦不以依印信條例所頒發者為限，但所謂
    公印必須足以表明係與公務主體之同一性之印戳，故如本件
    偽造之上開收件章，非係表示該等機關之同一性資格，該等
    收件章自非所謂之公印（最高法院69年臺上字第693 號、71
    年臺上字第1831號、72年臺上字第1823號判例意旨參照），
    而偽造如附表3 、4 所示之印章，其機關全銜之下，既綴有
    「收件章」，即非屬表示公署或公務員資格之印信，當僅能
    認屬公印以外之其他印章，則蓋用該印章所生之印文，亦難
    謂之公印文，是上揭公訴意旨容有誤解，然經蒞庭檢察官於
    本院準備程序及審理時當庭更正，本院自毋庸贅為變更法條
    。被告偽造印章及印文，乃係用以偽造公文書，是其偽造印
    章及印文之行為，為偽造公文書之階段行為，又其偽造公文
    書後復持以行使，其偽造之低度行為應為嗣後行使之高度行
    為所吸收，均不另論罪。被告行使偽造申報書收執（據）聯
    之目的在於詐取貸款，其所犯行使偽造公文書罪與詐欺取財
    未遂罪，2 罪間有修正前刑法所定之牽連犯之裁判上一罪關
    係，應依刑法第55條規定從一重之行使偽造公文書罪處斷。
    被告就前揭犯行，與真實姓名、年籍不詳、自稱「鄭明」之
    成年男子間，具有犯意聯絡與行為分擔，應依修正前刑法第
    28條之規定，論以共同正犯。至刑法第215 條所謂業務上登
    載不實之文書，乃指基於業務關係，明知為不實之事項，而
    登載於其等業務上作成之文書而言。公司、行號向稅捐稽徵
    機關申報營業稅，係履行其公法上納稅之義務，並非業務行
    為。「營業人銷售額與稅額申報書」，係公司、行號固定期
    間向稅捐稽徵機關申報當期之銷售額與稅額之申報書，並非
    證明會計事項發生之會計憑證，準此，被告於臺北市營業人
    銷售額與稅額申報書、營利事業所得稅結算申報書、資產負
    債表等為不實之登載，尚與刑法第215 條之業務上文書登載
    不實罪，及商業會計法之不實填製會計憑證罪無涉（最高法
    院84年度臺上字第5999號、89年度臺上字第4451號判決意旨
    參照），併此說明。
五、爰審酌被告並無前科、素行尚屬良好，有臺灣高等法院被告
    全國前案紀錄表1 份附卷可按，及其智識程度、犯罪之動機
    、目的係為圖得一己之私利、行使偽造公文書及詐欺取財未
    遂之手段、並未詐得財物及對財政部臺北市國稅局稅捐稽徵
    、稅務管理及花蓮企銀桃園分行徵信審核貸款之正確性所生
    之危害，暨其犯罪後坦承犯行之態度等一切情狀，量處如主
    文所示之刑。另中華民國96年罪犯減刑條例施行即96年7 月
    16日前，經通緝而未於96年12月31日前自動歸案接受偵查、
    審判或執行者，不得依中華民國96年罪犯減刑條例減刑，中
    華民國96年罪犯減刑條例第5 條定有明文，上開條文係就上
    開條例施行前經通緝之被告或受刑人未於該條例施行後至96
    年12月31日止之前，未自動到案而設之不得減刑之規定，本
    件被告經臺灣板橋地方法院檢察署於96年4 月30日發布通緝
    ，並於上開條例施行前之同年5 月9 日即遭緝獲歸案，有內
    政部警政署航空警察局通緝案件移送書1 紙在卷可佐（見臺
    灣板橋地方法院檢察署96年度偵緝字第1450號卷第1 頁），
    是其所犯之罪，既係在96年4 月24日以前，且並無中華民國
    96年罪犯減刑條例第條或其他所定不適用減刑之情形，故應
    依該條例第2 條第1 項第3 款、第7 條之規定，就被告之宣
    告刑諭知減得之刑。復刑法第74條於94年2 月2 日修正公布
    ，於被告行為後之95年7 月1 日施行，修正後刑法第74條就
    緩刑要件及義務固有變更，惟非屬行為可罰性之變更，僅為
    刑之宣告規範發生變更，應依裁判時法即修正施行後之刑法
    諭知之（最高法院95年第8 次刑事庭會議決議參照），而被
    告前未曾因故意犯罪而受有期徒刑以上刑之宣告，有臺灣高
    等法院被告全國前案紀錄表、臺灣彰化地方法院檢察署刑案
    資料查註紀錄表各1 份在卷可證，其因一時失慮，偶罹刑典
    ，經此科刑教訓，當知警惕而均無再犯之虞，本院認其所宣
    告之刑，以暫不執行為適當，爰併諭知緩刑貳年，以勵自新
    。
六、按行為人用以偽造、變造等書類，既已交付於被害人收受，
    則該物非屬行為人所有，除偽造書類上偽造之印文、署押，
    應依刑法第219 條予以沒收外，依同法第38條第3 項之規定
    ，即不得再對各該書類諭知沒收（最高法院43年臺上字第74
    7 號判例要旨參照）。是本件被告偽造之曜誼公司「臺北市
    營業人銷售額與稅額申報書」第二聯即收執聯2 份，業經被
    告交付予花蓮企銀桃園分行、向銀行提出申辦貸款，已非屬
    被告所有，且非違禁物，爰均不予宣告沒收；惟其上所偽造
    之「財政部臺北市國稅局大安稽徵所統一發票明細表收件章
    」印文1 枚、「財政部臺北市國稅局大安稽徵所營業稅媒體
    申報收件章」印文1 枚，不問屬於犯人與否，均應依刑法第
    219 條之規定予以沒收；另未扣案之被告託由不知情第三人
    所刻、偽造之「財政部臺北市國稅局大安稽徵所統一發票明
    細表收件章」、「財政部臺北市國稅局大安稽徵所營業稅媒
    體申報收件章」印章各1 枚，並無證據足資證明已經滅失，
    不問屬於犯人與否，均亦應依刑法第219 條之規定予以沒收
    。
七、公訴意旨另略以：被告甲○○為曜誼公司之負責人，屬為曜
    誼公司處理事務之人，其明知曜誼公司於93年間即營運不善
    ，無資力向金融機構貸款之事實，竟為清償其私人債務，與
    真實姓名、年籍不詳之成年男子「鄭明」共同意圖為自己不
    法之利益，基於背信之犯意，由其將曜誼公司營利事業登記
    證、曜誼公司統一發票專用章及相關報稅資料，於93年底不
    詳時日，在曜誼公司原本位在臺北市○○路○ 段265 巷12弄
    1 號6 樓之辦公室交與「鄭明」，由「鄭明」偽造財政部臺
    北市國稅局大安稽徵所營業稅媒體申報收件章之公印章，並
    用印於曜誼公司93年7-8 月及94年1-2 月銷售額與稅額申報
    書等方式而偽造此私文書，嗣以此銷售額與稅額申報書顯示
    曜誼公司有所資力，進而將上開偽造之銷售額與稅額申報書
    持之以向花蓮企銀桃園分行辦理貸款，足生損害於稅捐稽徵
    機關管理稅籍資料之正確性，及花蓮企銀與曜誼公司之利益
    。經花蓮企銀將上開銷售額與稅額申報書傳真至財政部臺北
    市國稅局大安分局求證，經該局人員楊誠忠表示該銷售額與
    稅額申報書係屬偽造，花蓮企銀始未陷於錯誤，致未得逞。
    而認被告除經本院前揭判決有罪之犯行外，另涉犯刑法第34
    2 條第2 項、第1 項之背信未遂罪嫌等語。然按犯罪事實，
    應依證據認定之，無證據不得認定犯罪事實，又不能證明被
    告犯行者，應諭知無罪之判決，刑事訴訟法第154 條、第30
    1 條第1 項分別定有明文。公訴人認被告涉犯背信未遂罪嫌
    ，無非係以被告為曜誼公司之負責人，為得貸款，竟偽造曜
    誼公司93年7-8 月及94年1-2 月臺北市營業人銷售額與稅額
    申報書，偽刻財政部臺北市國稅局大安稽徵所統一發票明細
    表收件章、財政部臺北市國稅局大安稽徵所營業稅媒體申報
    收件章，此有前開申報書2 紙及上開收件章印文2 枚在卷可
    參，足認被告確係偽造不實之申報書並持向辦理詐貸事宜為
    主要論據。惟按刑法第342 條之背信罪，須以為他人處理事
    務為前提，所謂為他人云者，係指受他人委任，而為其處理
    事務而言（49年臺上字第1530號判例意旨參照）。被告既係
    曜誼公司之負責人，為從事業務之人，且公訴意旨亦認被告
    係受委任，出於便利曜誼公司向金融機構辦理貸款之動機，
    始為本案之行為，是其所為，與刑法背信罪之要件有間。此
    外，本院復查無其他積極確切之證據，足認被告有何除本院
    上揭判決有罪之部分外，另犯刑法背信罪之犯行，惟公訴人
    認此部分與前開經本院判決有罪之行使偽造公文書犯行間，
    具有牽連犯裁判上一罪之關係，爰不另為無罪之諭知。
據上論斷，應依刑事訴訟法第273 條之1第1項、第299條第1項前
段，刑法第2 條第1 項前段、第28條（修正前）、第216 條、第
211 條、第339 條第3 項、第1 項、第55條（修正前）、第26條
前段（修正前）、第74條第1 項第1 款、第219 條，罰金罰鍰提
高標準條例第1 條前段，中華民國96年罪犯減刑條例第2 條第1
項第3 款、第7 條，判決如主文。
本案經檢察官莊佳瑋到庭執行職務。
中　　華　　民　　國　　96　　年　　12　　月　　19　　日
                  刑事第八庭          法  官  林秉暉
以上正本證明與原本無異。
如不服本判決，應於判決送達後10日內，向本院提出上訴書狀，
上訴書狀應「敘述具體上訴理由」，並按他造當事人之人數附繕
本。「切勿逕送上級法院」。
中　　華　　民　　國　　96　　年　　12　　月　　21　　日
                                      書記官  梁高賓
附表1 ：偽造之「財政部臺北市國稅局大安稽徵所統一發票明細
表收件章」印文1枚。
附表2 ：偽造之「財政部臺北市國稅局大安稽徵所營業稅媒體申
報收件章」印文1枚。
附表3 ：偽造之「財政部臺北市國稅局大安稽徵所統一發票明細
表收件章」1枚。
附表4 ：偽造之「財政部臺北市國稅局大安稽徵所營業稅媒體申
報收件章」1 枚。
附錄本案論罪科刑法條全文：
中華民國刑法第216條
（行使偽造變造或登載不實之文書罪）
行使第 210 條至第 215 條之文書者，依偽造、變造文書或登載
不實事項或使登載不實事項之規定處斷。
中華民國刑法第211條
（偽造變造公文書罪）
偽造、變造公文書，足以生損害於公眾或他人者，處 1 年以上
7年以下有期徒刑。
中華民國刑法第339條
（普通詐欺罪）
意圖為自己或第三人不法之所有，以詐術使人將本人或第三人之
物交付者，處 5 年以下有期徒刑、拘役或科或併科 1 千元以下
罰金。
以前項方法得財產上不法之利益或使第三人得之者，亦同。
前二項之未遂犯罰之。
